臺灣新竹地方法院民事判決　　　　　　　　　　　　九十一年度簡上字第一一九號
　　上　訴　人　丁○○
　　訴訟代理人　吳聖欽律師
　　被上訴人　　甲○○原名林.
　　訴訟代理人　楊隆源律師
　　複代理人　　丙○○
右當事人間請求確認本票債權不存在事件，上訴人對於中華民國九十一年十月十八日
本院竹北簡易庭九十一年度竹北簡字第一七四號第一審判決不服，提起上訴，本院於
民國九十三年十一月十七日言詞辯論終結，判決如左：
    主    文
原判決關於確認上訴人對於台灣新竹地方法院九十一年度票字第六二八號民事裁定內
，上訴人持有之由被上訴人簽發之如附表編號一、二所示本票所載面額全部債權及附
表編號四所示本票所載面額中之新台幣陸萬元債權不存在，其中超過新台幣壹佰萬伍
仟元之部分，及訴訟費用之裁判均廢棄。
右開廢棄部分，被上訴人在第一審之訴駁回。
其餘上訴駁回。
第一、二審訴訟費用，由被上訴人負擔百分之八十八，餘由上訴人負擔。
    事實及理由
一、被上訴人主張：
（一）被上訴人因經商週轉需要，分別於民國八十九年六月及七月，向上訴人各借款
      新台幣（下同）三十萬元、五十萬元，約定利息為每萬元十日一千五百元。借
      款之初，被上訴人均按約定繳息，自九十年間某日起，被上訴人始無按時支付
      利息。嗣上訴人即強迫被上訴人簽發如附表所示之本票四紙（下稱系爭本票）
      ，並將系爭本票，持向本院民事庭聲請本票裁定准予強制執行獲准，然被上訴
      人實際上僅欠上訴人八十萬元之本息，故系爭本票超過八十萬元之部分，債權
      並不存在，被上訴人自有請求確認之必要，爰訴請確認上訴人對於本院九十一
      年度票字第六二八號民事裁定內，上訴人持有之由被上訴人簽發之如附表編號
      一、二所示本票及附表編號四所示之本票面額中之十四萬元，本票債權不存在
      。經本院第一審判決認上訴人對於前開民事裁定內，上訴人持有之由被上訴人
      簽發之如附表編號一、二所示本票所載面額之全部債權及附表編號四所示之本
      票所載面額中之六萬元債權，均不存在。
（二）上訴人指稱其曾貸與被上訴人一百七十萬元，並由被上訴人開立支票予上訴人
      ，後因支票陸續跳票，被上訴人為清償借款，故簽發系爭本票，被上訴人否認
      之。至證人乙○○雖證稱被上訴人知道是上訴人要求以一百七十萬元加兩成來
      ，故未表示意見，但實際上被上訴人僅拿到八十萬元，證人乙○○僅片面由上
      訴人處聽聞部分事實，不足以作為認定對被上訴人不利之證據。另證人羅必恒
      雖證稱九十年五月間被上訴人曾與上訴人協議清償一百七十萬元之債務云云，
      被上訴人不否認有該次之聚會，惟當時被上訴人僅積欠上訴人八十萬元，由於
      上訴人收取之利息過高，致被上訴人無力負擔，始有該次協議清償債務之聚會
      ，且證人羅必恒既與上訴人共同向被上訴人催討債務，關係自非尋常，其所為
      之證詞必有偏頗，亦不能盡信。
（三）上訴人提出之借款明細表係上訴人製作之私文書，其內容自有可疑，被上訴人
      否認之。且依上訴人另提出之提款借款明細表所載，上訴人僅有十一次提款紀
      錄，此與上訴人前開借款明細表所載曾交付借款十三次，已不相吻合。且在十
      一次提款紀錄中，其金額無一次與該份借款明細表相符，足見上訴人之提款紀
      錄並不足以作為交付金錢之憑證。另上訴人曾遭台灣新竹地方法院檢察署以重
      利罪起訴，顯見其資金往來十分複雜，無法據此作為認定被上訴人向上訴人借
      款之證明。抵押權設定契約並非即借款契約本身，抵押權設定契約亦不足以作
      為借貸關係之證明，上訴人僅憑被上訴人以土地設定抵押權即主張被上訴人積
      欠其一百七十萬元借款，顯屬無據。
（四）上訴人曾自承被上訴人自八十九年十二月開始就沒有給付利息，又自承之前的
      利息對方沒有還，只有還一小部分的本金，是清償一小部分後再借，依上訴人
      之借款明細表所載，只見清償本金，而欠缺給付利息之紀錄。被上訴人若未給
      付利息，上訴人斷無繼續貸與被上訴人之理，然上訴人自承被上訴人自八十九
      年十二月開始就未再給付利息，卻主張有九筆借款發生在八十九年九月以後，
      顯見其主張不合常情。
      並聲明：(1)上訴駁回。
二、上訴人則以：
（一）被上訴人確曾向上訴人借款一百七十萬元，上訴人於原審曾提出借款明細表，
      記載與被上訴人間之資金往來，其中有十三項，為上訴人實際交付金錢予被上
      訴人之記載，其餘均為換票或還款之紀錄；而前開十三項交付金錢之紀錄中，
      除編號四因金額較少（僅五萬元），上訴人以現金交付被上訴人外，其餘十二
      項均有同一日上訴人自新竹國際商業銀行新社分行00000000000號
      帳戶中提領之紀錄相對應，可證借款當日上訴人確有提領而後交付金錢予被上
      訴人之事實。且經核對新竹國際商業銀行延平簡易型分行所檢送被上訴人之子
      林順成帳號六０八七九之八支票存款帳戶，於上訴人提款交付被上訴人之當日
      或三日內，上開帳戶均有相當之現金存入，旋又因票據交換而支出，顯然被上
      訴人確實因票據到期需用資金而向上訴人借款；而依提款明細表所載所示，上
      訴人陸續交付被上訴人總計二百九十八萬元，而被上訴人存入之現金則為二百
      零九萬七千元，金額尚屬相當。再者，依上訴人之借款明細表，被上訴人簽發
      之支票曾兌現者，總計有七紙支票，於被上訴人之子林順成上開支存帳戶均查
      得兌現支出之紀錄，可見上訴人提出之借款明細表並非憑空編造。
（二）九十年五月之前，雙方約定是以每月民間三分利，即年息百分之三十六計算。
    　九十年五月二十九日兩造依借款明細表之資金往來紀錄結算，被上訴人尚欠上
      訴人一百七十萬元，被上訴人承諾自同年六月份起分六期返還，利息以每月四
      萬元計，是以簽發如附表所示編號一、二、三之本票為本金之擔保，編號四之
      本票為自九十年五月到十一月間利息之擔保，被上訴人並提供所有坐落新竹市
      ○○段二三九地號土地應有部分設定本金最高限額二百零四萬元（依民間借款
      慣例，以本金一百七十萬元加計二成設定）之抵押權予上訴人，以擔保債務如
      期履行，若非被上訴人確有自上訴人處受領一百七十萬元借款之事實，被上訴
      人豈肯輕易提供土地設定抵押權為足額之擔保。且此亦經證人乙○○到庭證述
      屬實。再經隔離訊問上訴人與證人戊○○，二人所述大致相符，且被上訴人亦
      承認九十年五月間曾有上訴人及證人所提及之該次協議債務之聚會，當天尚有
      被上訴人的友人，可見九十年五月間兩造確曾會商清償債務事宜，且被上訴人
      承認積欠上訴人本金一百七十萬元，願意提供土地設定抵押權供擔保，並於事
      後辦妥登記。
（三）被上訴人於原審時陳稱是在八十九年六月起至七月間向上訴人借款，第一次三
      十萬元，第二次五十萬元，因為利滾利，所以簽下總額一百七十萬元之本票。
      是以被上訴人原審所述，一百七十萬元是本、利總和，至設定抵押權供擔保時
      ，並無被上訴人所述要向上訴人繼續借錢，設定時因此不便表示其他意見之顧
      忌；被上訴人前後之陳述互相矛盾，已難令人遽信。而若非被上訴人確實積欠
      上訴人一百七十萬元，何以上訴人在證人乙○○面前提及被上訴人欠本金一百
      七十萬元，被上訴人均予默認，並配合辦理抵押權設定。兩造於設定抵押權之
      時，均隻身前往證人乙○○之事務所，更無被上訴人所謂受脅迫之可能等語置
      辯。
　    並聲明：(1)原判決不利於上訴人之部分廢棄；(2)右開廢棄部分，被上訴人在第
      一審之訴駁回。
三、兩造不爭執之事實：
（一）被上訴人有簽發如附表所示四紙本票予上訴人，兩造間為系爭本票之直接前後
      手。
四、得心證之理由：
（一）按當事人主張有利於己之事實者，就其事實有舉證之責任，民事訴訟法第二百
      七十七條前段定有明文。又「當事人主張其意思表示係因被詐欺或脅迫而為之
      者，應就其被詐欺或被脅迫之事實，負舉證之責任。」，最高法院二十一年上
      字第二○一二號判例可資參照。本件被上訴人主張系爭本票係遭上訴人強逼而
      簽發，然為上訴人所否認，被上訴人自應就此遭脅迫而簽發系爭本票之事實，
      負舉證之責。惟被上訴人於提起本件訴訟後，迄至本院言詞辯論終結時為止，
      並未提出任何事證資料以資證明其簽發系爭本票乃遭上訴人脅迫所為，故被上
      訴人空言簽發系爭本票係遭上訴人強逼，自不足採。
（二）次按「票據行為為不要因行為，苟執票人之取得票據並非出於惡意或詐欺，固
      不因票據行為原因之無效而受影響，惟票據債務人，以自己與執票人間所存抗
      辯之事由對抗執票人，仍非法所不許，此觀票據法第十條（舊法）之規定即可
      明瞭。」，最高法院著有二十七年滬上字第九七號判例可稽；另「消費借貸為
      要物契約，因金錢或其他代替物之交付而生效力（參見八十九年五月五日民法
      債編修正施行前之民法第四百七十五條）。又支票為文義證券及無因證券，支
      票上權利係依支票文義而發生，與其基礎之原因關係各自獨立，支票上權利之
      行使，不以其原因關係存在為前提，尚難因執有支票，即得證明其所主張之原
      因關係為存在。本件被上訴人主張上訴人之被繼承人鍾文城於七十八年間向其
      借用系爭款項之事實，既為上訴人所否認，依舉證責任分配之原則，自應由被
      上訴人就主張已交付借款之事實，負舉證責任。」，亦有最高法院台上字第八
      號判決可資參照。查兩造既為系爭本票之直接前後手，則被上訴人即系爭本票
      之票據債務人即非不得以其與上訴人即系爭本票之執票人間所存抗辯事由對抗
      上訴人，然上訴人既主張系爭本票係因被上訴人向其借款一百七十萬元及九十
      年五月至十一月止之利息二十四萬元而簽發，被上訴人對有陸續向上訴人借得
      八十萬元之情並不爭執，惟否認有向上訴人貸得超過八十萬元以外之款項，是
      上訴人自應就其有因借貸關係，而交付被上訴人八十萬元以外款項之事實，負
      舉證之責任。經查：
    (1)被上訴人於其對上訴人提起重利罪告訴之刑事案件偵查中陳稱，有向上訴人借
      錢，是九十年七月份，分別借了三次為三十萬元、五十萬元及二十萬元，是十
      天一期一萬元收二千元或是一千五百元都有，有預扣利息，扣十天第一期的利
      息等語（見台灣新竹地方法院檢察署九十年度偵字第五二三五號偵查卷九十一
      年一月二十一日訊問筆錄），且上開偵查案件於檢察官對上訴人提起重利罪公
      訴之犯罪事實中亦認被上訴人係分三次向上訴人各借三十萬元、五十萬元及二
      十萬元，此觀本院卷第一四五頁起訴書所載附表即明，而被上訴人於九十一年
      六月二十一日向本院竹北簡易庭提起本件確認本票債權不存在訴訟時，始稱僅
      向上訴人借款八十萬元，且係分二次借款，應認以被上訴人於上開偵查案件中
      所為借款之陳述為可採。再自貸與金額中預扣利息，該預扣部分既未實際交付
      借用人，自不能認為係貸與本金額之一部（最高法院本院二十九年上字第一三
      ○六號判例參照）。故利息先扣之消費借貸，其據以計算利息之本金額應以利
      息預扣後實際交付借用人之金額為準。查被上訴人已陳明向上訴人借款第一期
      之利息均會預扣，以十天為一期，每期一萬元利息為一千五百元，而上訴人於
      上開刑事案件在本院刑事庭審理時亦陳稱，有借錢予被上訴人，被上訴人的利
      息是月息五分，是預扣等語（見本院九十二年度訴字第六一七號第八二頁），
      且上訴人亦已就上開刑事案件所涉重利罪部分之犯罪事實於該案件中自認無訛
      ，是以此計算，被上訴人所陳一百萬元借款中，扣除利息預扣之部分後，實際
      上之借貸金額為八十五萬元。
    (2)上訴人雖提出被上訴人借款明細表為證（見本院卷第二三頁），然為被上訴人
      所否認，而該明細表上所填載之借款日期、借款總額等均為上訴人所片面製作
      自難遽以採信，且互核該明細表之歷次借款金額與上訴人自其存款帳戶提領款
      項之提款明細表，亦無一相符，自難以上開借款明細表及提領款項明細表，即
      認上訴人確有交付上訴人共計一百七十萬元之借貸款項。
    (3)上訴人另主張被上訴人因尚欠其借款一百七十萬元，故提供坐落新竹市○○段
      二三九地號土地設定本金二百零四萬元之最高限額抵押權予上訴人，故可佐證
      上訴人確有上開借貸之事實等語。查證人即辦理上開抵押權設定之代書乙○○
      於本院審理時證稱：「（當時為何會設定抵押權？）上訴人跟我說他跟被上訴
      人間有債權債務關係，被上訴人提供土地要給他設定。上訴人在設定之前在我
      的事務所跟我說被上訴人欠他的債務是一百七十萬元，當時被上訴人不在場。
      」、「（你接洽兩造的過程中，他們有無提到本金、利息如何計算會問題？）
      約定利息、遲延利息是要寫無，只有違約保留。」、「（設定的時候，上訴人
      有沒有提出債權憑證資料？）沒有，我們設定的時候不需要他們提，所以上訴
      人他也沒有提。」、「（就你接洽兩造的過程中，你知道他們的債權債務是如
      何發生的嗎？）我不知道，兩造也沒有跟我講。上訴人只是有跟我說被上訴人
      有欠他錢，欠什麼錢他沒有說。」等語（見本院卷第四八頁至五○頁），是證
      人乙○○雖有為兩造辦理抵押權設定登記事宜，然其對兩造間為何設定本件抵
      押權及實際借貸情形，並不知悉，且上訴人復為其客戶，故其所為之證言是否
      有完全之之證明力，亦非無礙。故其雖於本院審理時亦證稱：「當時在場的時
      候上訴人是講被上訴人欠他一百七十萬元，要加兩成來設定。就此被上訴人沒
      有表示什麼意見，後來被上訴人就在抵押權設定契約書上蓋章。」等語（見本
      院卷第四九頁），亦難執此即認上訴人兩造間有一百七十萬元之金錢借貸關係
      。況在一般抵押，因必先有被擔保之債權存在，而後抵押權始得成立，故祇須
      抵押權已經登記，且登記之債權已屆清償期而未受清償，法院即應准許之。惟
      最高限額抵押，抵押權成立時，可不必先有債權存在，而本件所設定者乃為最
      高限額抵押權，故雖設定之權利價值為二百零四萬元，然亦無法以有設定此最
      高限額抵押權，即認有上訴人所主張之債權債務關係存在。
    (4)至證人羅必恒於本院審理時雖證稱：「．．．在九十年五月份的時候陪同上訴
      人去被上訴人家中，當時是晚上，我們三人是由我太太開車一起過去的。當天
      是我們三人在一起喝咖啡，上訴人接到被上訴人的電話請他過去要談債務的問
      題，因為他們事先已經約好了，當時因為我擔心上訴人一個女子過去不安全，
      所以就請我太太和我陪同一起去。去到現場的時候被上訴人夫妻都在，還有另
      外他的朋友四、五個男子在那邊，後來對方就跟我們談如何償還本金一百七十
      萬元，還有談在半年之內還一百七十萬元的利息四萬元，半年之後再分期償還
      本金，這個條件是被上訴人所提的，上訴人為了求保障才要求被上訴人提供土
      地來設定，這個條件上訴人這一方也同意。」等語（見本院卷第五二頁）；而
      上訴人經隔離訊問後陳稱：「我跟證人羅必恒夫妻二人一起開車過去，就是去
      講一百七十萬元的事情，當時這個數字也是被上訴人他們講的，這個數字也是
      當天對方講的，去的時候對方叫我們給他六個月的時間，他說他把土地處理掉
      他就會跟我處理，而且還提供土地給我設定，後來有談成。當天是中午之後過
      去的，是九十年五月份的時候。．．．」等語（見本院卷第五五頁），是經隔
      離訊問後，證人羅必恒述與上訴人就其等親至被上訴人住處談及借款清償事宜
      之經過情形與還款方式，尚屬有別，且證人羅必恒為上訴人之友人，其所為之
      證言，非無偏頗上訴人之情，故證人羅必恒之證述，亦難採為有利於上訴人之
      認定。
    (5)綜上所述，上訴人迄至本件言詞辯論終結時為止，尚無法證明其有交付超過八
      十五萬元之借貸金額予被上訴人之事實，故其主張兩造間有一百七十萬元之借
      貸關係，而簽發如附表編號一、二、三所示系爭本票，即難認為屬實。
（三）復按約定利率，超過週年百分之二十者，債權人對於超過部分之利息，無請求
      權，民法第二百零五條定有明文。是無論依上訴人所主張借款利息為年息百分
      之三十六，或被上訴人所陳利息為每十萬元十天之利息一千五百元（原審主張
      每十萬元十天之利息為二千元），均已超過上開法定最高利率之限制，故上訴
      人對於超過周年利率百分之二十之利息部分，自無請求權可言。是上訴人所得
      向被上訴人請求之利息，以週年利率百分之二十為限。被上訴人雖稱已支付利
      息至九十一年間，然此為上訴人所否認，被上訴人亦未舉證證明其上開所言屬
      實，是上訴人主張附表編號四所示之本票，係被上訴人為給付九十年五月至同
      年十一月止，共計六個月之利息而簽發等語，尚屬可採。準此，被上訴人既僅
      積欠上訴人八十五萬元之本金未還，以年息百分之二十計算六個月之利息應為
      八萬五千元，故上訴人所得請求之利息，自應以八萬五千元為限。
（四）從而，系爭本票所擔保被上訴人積欠上訴人之債權，共計為九十三萬五千元（
      本金八十五萬元，利息八萬五千元），則被上訴人自得以系爭本票超過上開金
      額部分無原因關係存在對抗上訴人。則如附表所示編號一、二之本票債權全部
      及編號四號之本票面額其中五千元之本票債權對被上訴人即不存在。被上訴人
      訴請確認上訴人所持有如附表所示編號一、二之本票全部及編號四之本票其中
      五千元債權不存在，即屬有據，應予准許。逾此所為請求，為無理由，應予駁
      回。原審就超過上開應准許部分，為上訴人敗訴之判決，自有未洽。上訴意旨
      就此部分指摘原判決不當，求予廢棄改判，為有理由。至於上開應准許部分，
      原審該部分所為判決，核無違誤，上訴意旨，就此部分，仍執前詞，指摘原判
      決不當，求予廢棄，為無理由，應駁回其上訴。
（五）本件為判決之基礎已臻明確，兩造其餘攻擊、防禦方法及提出未經援用之舉證
      ，經本院審酌後，核與判決之結果無影響，爰不一一加以論駁，附此敘明。
（六）結論：本件上訴為一部有理由，一部無理由，依民事訴訟法第四百三十六條之
      一第三項、第四百五十條、第四百四十九條第一項、第七十九條，判決如主文
      。
中　　　華　　　民　　　國　　九十三　　年　　 十二 　　月　　　八　　　日
                              臺灣新竹地方法院民事第一庭
                                  審判長法  官  彭洪英
                                        法  官  黃珮禎
                                        法  官  王鳳儀
右為正本，係照原本作成。
本判決不得上訴。
                                        書記官  王恬如
中　　　華　　　民　　　國　　九十三　　年　　十二　　月　　　十四　　　日
附表
┌──┬──────┬───┬─────┬─────┬────┐
│編號│ 發  票  日 │發票人│票 面金 額│到  期  日│票    號│                                                  │
│    │   （民國） │      │（新臺幣）│          │        │
├──┼──────┼───┼─────┼─────┼────┤
│ 一 │九十年八月二│林晉安│五十萬元　│九十年十一│TH147342│
│    │十一日      │      │        　│月三十日  │        │
├──┼──────┼───┼─────┼─────┼────┤
│ 二 │同右        │同右  │五十萬元　│同右      │TH147343│
├──┼──────┼───┼─────┼─────┼────┤
│ 三 │同右        │同右  │七十萬元　│同右      │TH147345│
├──┼──────┼───┼─────┼─────┼────┤
│ 四 │同右        │同右  │二十四萬元│同右      │TH147346│
└──┴──────┴───┴─────┴─────┴────┘
